【裁判字號】    95,上易,499
【裁判日期】    951025
【裁判案由】    詐欺
【裁判全文】
臺灣高等法院高雄分院刑事判決         95年度上易字第499號
上  訴  人  臺灣高雄地方法院檢察署檢察官
被      告  戊○○
                      2
上列上訴人因被告詐欺案件，不服臺灣高雄地方法院95年度易字
第609號中華民國95年6月9日第一審判決（起訴案號：臺灣高雄
地方法院檢察署95年度偵字第5293、5385號、95年度偵緝字第91
1 、912 號，移送併案案號：同署95年度偵字第5342號），提起
上訴，及移送併辦（案號：同署95年度偵字第17018 號），本院
判決如下：
    主  文
原判決撤銷。
戊○○連續幫助意圖為自己不法之所有，以詐術使人將本人之物
交付，累犯，處有期徒刑捌月。
    事  實
一、戊○○前因竊盜案件，經本院以91年度上易字第540號案件
    ，判處有期徒刑5月確定，於民國92年4月5日執行完畢。仍
    不知悔改，其預見將自己金融帳戶提供他人使用，可能幫助
    他人遂行詐欺取財犯罪後供取款之工具，竟仍以縱有人以其
    金融帳戶實施詐欺取財犯行，亦不違背其本意之幫助犯罪概
    括犯意，見報紙上刊登購買帳戶之分類廣告，而依廣告上之
    電話與欲購買帳戶之人取得聯繫後，自94年6 月間某日起，
    至同年7 月間某日止，前後共3 次，連續在高雄市○○路與
    建國路口之「麥當勞」速食店，將其所有如附表1 所示帳戶
    之存摺、提款卡、密碼，每個帳戶以新臺幣（下同）2000元
    、2500元及4000元之代價，交與某真實年籍、姓名不詳，綽
    號「大哥」之成年男子使用。嗣取得戊○○上開帳戶之人，
    基於意圖為自己不法所有之概括犯意，連續於如附表2 所示
    之時間，以如附表2 所示之方式詐騙如附表2 所示之人，使
    其陷於錯誤，將如附表2 所示金錢匯入如附表2 所示之戊○○帳戶內，嗣為該等詐騙之人均旋即將前開款項領走，致如
    附表2 所示之人受有損害。
二、案經高雄市政府警察局三民第一分局、左營分局、新興分局
    、高雄縣政府警察局移送臺灣高雄地方法院檢察署檢察官偵
    查起訴，及彰化縣政府警察局鹿港分局報告臺灣彰化地方法
    院檢察署呈請臺灣高等法院檢察署令轉臺灣高雄地方法院檢
    察署檢察官偵查移送併辦，經原審依通常程序審理，暨經同
    署移送併辦。
    理  由
壹、程序部分：
一、按被告以外之人於審判外之言詞或書面陳述，除法律有規定
    者外，不得作為證據，刑事訴訟法第159 條第1 項定有明文
    。又被告以外之人於審判外之陳述，雖不符前4 條之規定，
    而經當事人於審判程序同意作為證據，法院審酌該言詞陳述
    或書面陳述作成時之情況，認為適當者，亦得為證據；當事
    人、代理人或辯護人於法院調查證據時，知有第159 條第1
    項不得為證據之情形，而未於言詞辯論終結前聲明異議者，
    視為有前項之同意，刑事訴訟法第159 條之5 第1 、2 項亦
    定有明文。本案被害人丙○○、曾月蘭、甲○○、乙○○、
    丁○、己○○、庚○○及黃台生於警詢中之陳述，為被告以
    外之人於審判外之言詞陳述，而檢察官及被告戊○○，就上
    開除黃台生之言詞陳述外，於原審均同意作為證據，且未於
    原審言詞辯論終結前聲明異議，另上開言詞陳述，檢察官及
    被告於本院言詞辯論終結前，亦均未聲明異議，本院復審酌
    上開言詞陳述作成時之情況均屬正常，且與本案相關之待證
    事實具有關連性，認適當作為證據，依上開刑事訴訟法第
    159 條之5 之規定，認上開陳述均具有證據能力。
二、卷附之被害人匯款申請書、執據、存款憑條，及被告帳戶之
    開戶資料、交易明細等證據，其性質雖均為文書；另匯款申
    請書、執據、存款憑條及開戶資料，分別係被害人匯款、存
    款過程及被告開戶過程中所產生之資料，而交易明細則係各
    該帳戶所屬金融機構之電腦系統，就各該帳戶所為每筆交易
    之紀錄，其性質均屬物證而非供述證據。而上開文書，檢察
    官及被告，於原審審理時，均同意作為證據，且均未於本院
    言詞辯論終結前聲明異議，本院復審酌上開文書作成時之情
    況均屬正常，且與本案相關之待證事實具有關連性，認適當
    作為證據，亦依上開刑事訴訟法第159 條之5 之規定，認上
    開文書均具有證據能力。且與本案相關之待證事實具有關連
    性，應具有證據能力。另上開物證，其取得亦無何違反法定
    程序之情事，本院認其亦具證據能力。
貳、實體部分：
一、被告戊○○經合法傳喚，無正當理由未到庭。而被告於原審
    審理時，則不否認有於上開時、地將上開帳戶交與綽號「大
    哥」之人使用，惟矢口否認有何幫助詐欺犯行，辯稱：伊在
    將上開帳戶拿給「大哥」時，「大哥」說是拿來作為公司生
    意上轉帳使用，伊不知道帳戶會被拿去做為不法使用云云。
    經查，上開犯罪事實，除被告上開供述外，並據被害人丙○○（見警1 卷第1 、2 頁）、曾月蘭（見警2 卷第4 至6 頁
    ）、甲○○（見警3 卷第1 頁）、乙○○（見警3 卷第2 、
    3 頁）、丁○（見警3 卷第4 頁）、己○○（見偵2 卷第8
    、9 頁）、庚○○（見併偵1 卷第11、12頁）及黃台生（見
    臺灣高雄地方法院檢察署95年度偵字第17018 號案警卷第3
    、4 頁）於警詢中指述綦詳，復有丙○○為上開匯款時之郵
    政跨行匯款申請書（見警1 卷第3 頁）、曾月蘭為上開匯款
    時之郵政國內匯款執據（見警2 卷第9 頁）、甲○○為前開
    存款時之上海商業儲蓄銀行存款憑條（見警3 卷第16頁）、
    乙○○為上開匯款時之郵政匯款申請書（見警3 卷第17頁）
    、丁○為前開匯款時之郵政匯款申請書（見警3 卷第18頁）
    、己○○為上開匯款時之郵政國內匯款執據（偵2 卷第15頁
    ）、庚○○為前開匯款時之郵政跨行匯款申請書（見併偵1
    卷第13頁），及如附表1 編號1 所示帳戶之開戶資料（見警
    1 卷第5 至7 頁）、交易明細（見原審卷第48、49頁）、如
    附表1 編號2 所示帳戶之開戶資料（見併偵1 卷第15至17頁
    ）、交易明細（見原審卷第54、55頁）、如附表1 編號3 所
    示帳戶之開戶資料（見警3 卷第8 至11頁）、交易明細（見
    原審卷第31頁）、如附表1 編號4 所示帳戶之開戶資料、交
    易明細（見原審卷第42至46頁）、如附表1編 號5 所示帳戶
    之開戶資料、交易明細（見原審卷第34至36 頁） 、如附表
    1 編號6 所示帳戶之開戶資料（見警3 卷第14頁）、交易明
    細（見原審卷第38頁）、如附表1 編號7 所示帳戶之開戶資
    料（見警2 卷第10頁）、交易明細（見原審卷第40 頁） 在
    卷可稽，則被告於上開時、地將如附表1 所示之帳戶交與綽
    號「大哥」之人使用，及如附表2 所示之被害人因遭詐騙而
    將款項匯入或存入被告帳戶內等事實，堪以認定。雖被告以
    前詞辯稱其無幫助詐欺之犯意，惟現今金融機構對於個人開
    戶，並未設有諸多限制，一般人若因合法用途而需使用帳戶
    ，當自行至各金融機構開立帳戶即可，尚無向他人購入或承
    租帳戶使用之必要，又金融存款帳戶之存摺、提款卡、密碼
    等物，事關存戶個人財產權益之保障，除非本人或與本人關
    係親密者，一般人均有妥為保管防阻他人任意使用之認識，
    難認有自由流通之理由，縱使在特殊情況下，偶有交付他人
    使用之需，亦必深入瞭解用途後，再行提供使用，方符常情
    ，若存款帳戶之存摺、提款卡落入不明人士手中，極易被利
    用為與財產有關之犯罪工具，此為吾人一般生活認識所易於
    體察之常識，如有犯罪之意圖者，徵求他人提供帳戶之存摺
    、提款卡、密碼等，客觀上亦可預見其目的在供作不法所取
    得金錢之存入後再行領出使用，以避免身分曝光，防止追查
    ，此為一般人本於一般認知能力均甚易領會，而被告之學歷
    程度為高職畢業，並知悉現今社會上詐騙狀況盛行，此為其
    於原審所自承（見原審卷第13頁），且於原審審理中均能應
    答自如，其智識能力顯然未遜於一般常人，則其竟仍任意將
    前開帳戶之存摺、提款卡、密碼交與他人使用，其有幫助詐
    欺之未必故意甚明。綜上所述，被告前開辯詞實無足採，本
    案事證明確，被告上揭犯行，洵堪認定。
二、按刑法第339 條第1 項之詐欺取財罪，係以施用詐術使人陷
    於錯誤而交付財物為犯罪構成要件，上開不法份子利用被告
    提供之帳戶存摺、提款卡、密碼，作為指示被害人匯款進入
    而據以提領詐騙款項遂行詐欺犯行之工具，被告提供帳戶存
    摺、提款卡，要非詐欺取財罪之構成要件行為，且被告僅將
    帳戶存摺、提款卡、密碼等給與他人後即未再過問，亦無為
    自己犯罪之意思，其行為僅係對於該犯罪之實行有所助益之
    協助行為，故核被告所為，係犯修正前刑法第30條第1 項、
    第339 條第1 項詐欺取財罪之幫助犯。被告先後3 次將帳戶
    資料交付他人使用而幫助詐欺取財犯行，時間緊接，犯罪構
    成要件相同，顯係基於概括犯意為之，應依修正前刑法第56
    條連續犯之規定論以一罪，並加重其刑。原審併辦部分（即
    如附表2 編號3 所示之幫助詐欺犯行）既與起訴部分有連續
    犯之裁判上一罪關係，自為起訴效力所及，本院得併予審理
    ；另本院審理中併案部分（即如附表2 編號5 所示之幫助詐
    欺犯行），亦與起訴部分有連續犯之裁判上一罪關係，本院
    亦得併予審理，附此敘明。被告有犯罪事實欄所載之上揭前
    科紀錄，有臺灣高等法院被告前案紀錄表、臺灣高雄地方法
    院檢察署被告之刑案資料查註紀錄表在卷可稽，其受有期徒
    刑執行完畢，5 年內再犯本件最重本刑為有期徒刑以上之罪
    ，為累犯，應依刑法第47條第1 項規定加重其刑，並遞加重
    之。又被告係幫助犯，業如上述，爰依刑法第30條第2 項規
    定，按正犯之刑減輕之，並依法先加後減之。
三、另被告行為後，刑法第56條連續犯之規定，業於94年2月2日
    修正公布刪除，並於95年7月1日施行，則被告之犯行，因行
    為後刑法業已刪除連續犯之規定，此刪除雖非犯罪構成要件
    之變更，但顯已影響行為人刑罰之法律效果，自屬法律有變
    更，依刑法第2 條第1 項規定，比較新、舊法結果，仍應適
    用較有利於被告之行為時法律即修正前刑法第56條規定論以
    連續犯（最高法院95年第8 次刑事庭會議決議參照），併此
    敘明。
四、原審據以論罪科刑，固非無見。惟未及就被告幫助綽號「大
    哥」之成年男子詐騙黃台生之行為併予審理認定（即附表2
    編號5 之幫助詐欺犯行），自有未洽。公訴人之上訴意旨執
    以指摘原判決不當，為有理由，應由本院將原判決撤銷改判
    。爰審酌被告在知悉國內現今詐騙案件盛行之情形下，竟連
    續提供多個帳戶供實行詐欺犯罪者行騙財物，除造成被害人
    因而受有損失外，並致使國家追訴犯罪困難，容易鼓勵犯罪
    ，行為實有可議之處，且於犯後否認犯行，態度難認良好，
    復參以本件被害人所受詐騙之金額等一切情狀，判處如主文
    所示之刑，以資懲儆。
五、被告經合法傳喚，無正當理由不到庭，爰不待其陳述，逕行
    判決。
據上論結，應依刑事訴訟法第369條第1項前段、第364條、第371
條、第299條第1項前段，刑法第2條第1項前段、第339條第1項、
第30條第2 項、修正前刑法第56條、刑法第47條第1 項，罰金罰
鍰提高標準條例第1 條，判決如主文。
本案經檢察官沈紹嘉到庭執行職務。
中    華    民    國    95    年    10    月    25  日
                  刑事第七庭    審判長法  官   莊飛宗
                                      法  官   孫啟強
                                      法  官   邱明弘
以上正本證明與原本無異。
不得上訴。
中    華    民    國    95    年    10    月    25    日
                                      書記官  黃玉珠
附錄本判決論罪之法條：
刑法第339 條第1 項
意圖為自己或第三人不法之所有，以詐術使人將本人或第三人之
物交付者，處5 年以下有期徒刑、拘役或科或併科1000元以下罰
金。
附表1：
┌──┬────────────────┬─────────┐
│編號│開戶金融機構                    │帳戶帳號          │
├──┼────────────────┼─────────┤
│ 1  │大眾商業銀行博愛分行            │000000000000號    │
├──┼────────────────┼─────────┤
│ 2  │台北富邦商業銀行鼓山分行        │000000000000號    │
├──┼────────────────┼─────────┤
│ 3  │日盛國際商業銀行高雄分行        │00000000000000號  │
├──┼────────────────┼─────────┤
│ 4  │中國國際商業銀行三民分行        │00000000000號     │
├──┼────────────────┼─────────┤
│ 5  │台灣中小企業銀行博愛分行        │00000000000號     │
├──┼────────────────┼─────────┤
│ 6  │上海商業儲蓄銀行高雄分行        │00000000000000號  │
├──┼────────────────┼─────────┤
│ 7  │中華郵政股份有限公司左營南站郵局│00000000000000號  │
└──┴────────────────┴─────────┘
附表2：
┌──┬────┬───┬───────────────┬───┬────┐
│編號│時間    │受騙人│詐騙方式                      │金額  │帳戶    │
├──┼────┼───┼───────────────┼───┼────┤
│ 1  │94年    │丁○  │以電話通知丁○，向其謊稱其中獎│7100元│附表1 編│
│    │6月30日 │      │，然需先行繳交費用，致丁○陷於│      │號3 所示│
│    │        │      │錯誤，依指示至郵局匯款        │      │帳戶    │
├──┼────┼───┼───────────────┼───┼────┤
│ 2  │94年    │乙○○│以電話通知乙○○，向其誆稱其因│7100元│同上    │
│    │6月30日 │      │抽獎活動中獎，然需先繳納律師代│      │        │
│    │        │      │辦見證費，致乙○○陷於錯誤，依│      │        │
│    │        │      │指示至郵局匯款                │      │        │
├──┼────┼───┼───────────────┼───┼────┤
│ 3  │94年    │庚○○│先以電話向庚○○進行問卷調查，│7100元│附表1 編│
│    │7月5日  │      │嗣再以電話向庚○○訛稱其中獎，│      │號2 所示│
│    │        │      │可得獎金港幣30萬元，然需先行繳│      │帳戶    │
│    │        │      │付手續費，致庚○○陷於錯誤，依│      │        │
│    │        │      │指示至郵局匯款                │      │        │
├──┼────┼───┼───────────────┼───┼────┤
│ 4  │94年    │甲○○│以電話通知甲○○，向其誆稱其因│7100元│附表1 編│
│    │7月6日  │      │抽獎活動中獎，然需先繳納手續費│      │號6 所示│
│    │        │      │，致甲○○陷於錯誤，依指示至上│      │帳戶    │
│    │        │      │海商業儲蓄銀行汐止分行匯款    │      │        │
├──┼────┼───┼───────────────┼───┼────┤
│ 5  │94年    │黃台生│以電話通知黃台生，向其誆稱其因│10123 │附表1 編│
│    │7月7日  │      │信用卡帳款未繳，黃台生再依指示│元、  │號4所示 │
│    │        │      │先後打電話給自稱警員及金融犯罪│29988 │帳戶    │
│    │        │      │中心主任之人，致黃台生陷於錯誤│元    │        │
│    │        │      │，依指示至第一銀行自動提款機匯│      │        │
│    │        │      │款                            │      │        │
│    │        │      │                              │      │        │
├──┼────┼───┼───────────────┼───┼────┤
│ 6  │94年    │己○○│己○○依報紙貸款廣告所刊登之電│3 萬元│附表1 編│
│    │7月26日 │      │話，去電與刊登廣告之人聯繫，該│      │號7 所示│
│    │        │      │人向其謊稱貸款需先繳交動保費，│      │帳戶    │
│    │        │      │致己○○陷於錯誤，依指示至屏東│      │        │
│    │        │      │縣萬丹郵局匯款                │      │        │
├──┼────┼───┼───────────────┼───┼────┤
│ 7  │94年    │丙○○│以電話通知丙○○，向其訛稱其因│7100元│附表1 編│
│    │7月27日 │      │抽獎活動中獎，然需先繳納手續費│      │號1 所示│
│    │        │      │，致丙○○陷於錯誤，依指示至郵│      │帳戶    │
│    │        │      │局匯款                        │      │        │
├──┼────┼───┼───────────────┼───┼────┤
│ 8  │94年    │曾月蘭│曾月蘭依報紙貸款廣告所刊登之電│2 萬  │附表1 編│
│    │8月2日  │      │話，去電與刊登廣告之人聯繫，該│2600元│號7 所示│
│    │        │      │人向其謊稱需先繳費方能辦理借款│、2 萬│帳戶    │
│    │        │      │，致曾月蘭陷於錯誤，依指示至郵│4600元│        │
│    │        │      │局匯出2 筆款項                │      │        │
└──┴────┴───┴───────────────┴───┴────┘


司法院資訊處製作；財團法人民間司法改革基金會備份。
